臺灣高等法院高雄分院刑事判決　　　110年度金上更一字第3號
上　訴　人　臺灣橋頭地方檢察署檢察官
被　　　告　羅建軍



上列上訴人因被告詐欺等案件，不服臺灣橋頭地方法院108 年度
審訴字第912號，中華民國109 年8月24日第一審判決（起訴案號
：臺灣橋頭地方檢察署107 年度偵字第12750號、108年度偵字第
6448號），提起上訴，經最高法院發回更審（最高法院110 年度
台上字第4696號） ，本院判決如下：
    主  文
上訴駁回。
    理  由
一、公訴意旨略以：被告羅建軍（綽號「阿財」）、劉明哲（所
    涉附表編號1 之加重詐欺取財罪嫌，業經原審以108 年度審
    訴字第912 號判決免訴確定；所涉附表編號2 之加重詐欺取
    財罪，業經原審以108 年度審訴字第912 號判決判處罪刑）
    及林晏瑋（綽號「長江」，所涉附表編號1 、2 加重詐欺取
    財罪嫌，業經原審以108 年度審訴字第912 號判決判處罪刑
    ）於民國107 年6 月加入由真實姓名年籍不詳之成年人組成
    之詐欺集團，劉明哲與林晏瑋並負責提款之工作，被告羅建
    軍則負責向提款之車手收錢來交給上游綽號「阿昌」之男子
    ，每月並領取報酬新台幣（下同）4 萬5000元。被告羅建軍
    、劉明哲及林晏瑋及不詳之詐欺集團成員共同意圖為自己不
    法之所有，基於三人以上詐欺取財之犯意聯絡，於107 年7
    月間附表所示之時間，由不詳之詐欺集團成員以附表所示之
    詐術詐騙黃雅梨及鄭關麗卿，致黃雅梨及鄭關麗卿陷於錯誤
    而匯款至附表所示詐欺集團所掌控之人頭帳戶後，再由詐欺
    集團指示劉明哲及林晏瑋前往附表所示之地點提領款項後，
    再交由被告羅建軍。渠等之報酬則由領款之金額中抽取2 ％
    做為佣金。因認被告羅建軍涉犯刑法第339 條之4 第1 項第
    2 款之三人以上共同犯詐欺取財罪嫌等語。
二、檢察官就被告犯罪事實，應負舉證責任，並指出證明之方法
    ；又犯罪事實應依證據認定之，無證據不得認定犯罪事實；
    不能證明被告犯罪者，應諭知無罪之判決，刑事訴訟法第16
    1 條第1 項、第154 條第2 項、第301 條第1 項分別定有明
    文。而認定不利於被告之證據須依積極證據，苟積極證據不
    足為不利於被告事實之認定，即應為有利被告之認定，更不
    必有何有利之證據；又犯罪事實之認定，應憑證據，如無相
    當之證據，或證據不足以證明，自不得以推測或擬制之方法
    ，以為裁判之基礎。另依刑事訴訟法第161 條第1 項規定，
    檢察官對於起訴之犯罪事實，仍應負提出證據及說服之實質
    舉證責任，倘其所提出之證據，不足為被告有罪之積極證明
    ，或其指出證明之方法，無從說服法院以形成被告有罪之心
    證，基於無罪推定之原則，自應為被告無罪判決之諭知（最
    高法院30年上字第816 號、40年台上字第86號、92年台上字
    第128 號判決參照）。
三、公訴意旨認被告涉犯上開罪嫌，無非係以被告於偵查供述、
    共同被告林晏瑋於警詢供述、共同被告劉明哲於警詢及偵查
    供述；告訴人鄭關麗卿及黃雅梨於警詢之指訴；桃園市政府
    警察局平鎮分局龍岡派出所陳報單、桃園市政府警察局平鎮
    分局龍岡派出所受理刑事案件報案三聯單、內政部警政署反
    詐騙諮詢專案紀錄表、受理詐騙帳戶通報警示簡便格式表、
    金融機構聯防機制通報單、彰化縣警察局和美分局線西分駐
    所受理各類案件紀錄表、內政部警政署反詐騙案件紀錄表、
    彰化縣政府警察局和美分局線西分駐所受理詐騙帳戶通報警
    示簡便格式表、匯款資料及LINE對話紀錄、劉明哲之提款照
    片、渣打國際商業銀行股份有限公司函附000-000000000000
    00號帳戶資料、合作金庫商業銀行臺東分行函附0000000000
    000 之帳戶資料等為憑據。
四、訊據被告羅建軍（下稱被告）堅詞否認有何加重詐欺犯行，
    辯稱：我雖有於107 年6 月間加入詐欺集團，負責向提款車
    手收取提領款項並轉交上游綽號「阿昌」之男子，但本案提
    款日期107 年7 月18日係我生日，我有向「阿昌」請假未工
    作，我該日未收受劉明哲及林晏瑋提領之詐騙款項，本案款
    項係「阿昌」指示其他人收款，我於他案有參與犯案部分皆
    已承認，沒有必要特別否認本案等語。經查：
  ㈠被告、同案被告劉明哲及林晏瑋於107 年6 月間加入由真實
    姓名年籍不詳之人組成之詐欺集團，劉明哲與林晏瑋負責擔
    任車手工作，約定得手後，劉明哲可獲取提領金額2 ％報酬
    ，林晏瑋可分取提領金額1 ％之報酬，被告則負責向提款車
    手收取提領款項並轉交上游綽號「阿昌」之男子，每月可領
    取報酬45,000元，該詐欺集團成員以附表所載之時間、方法
    ，向附表所示之被害人施用詐術，致被害人陷於錯誤，而依
    該詐欺集團成員指示而匯款至附表所示之帳戶，再由詐欺集
    團指示劉明哲及林晏瑋前往附表所示之地點提領附表所示款
    項等情，業據證人林晏瑋於警詢、原審、證人劉明哲於警詢
    、偵查、原審證述明確，核與證人即告訴人鄭關麗卿、黃雅
    梨於警詢指訴相符，且為被告所自認（原審一卷第463- 464
    頁）；另附表編號1 之犯罪事實並有桃園市政府警察局平鎮
    分局龍岡派出所陳報單、受理刑事案件報案三聯單、內政部
    警政署反詐騙諮詢專線紀錄表、受理詐騙帳戶通報警示簡便
    格式表、金融機構聯防機制通報單、郵政跨行匯款申請書、
    劉明哲提款照片、合作金庫商業銀行臺東分行函附000-0000
    000000000 號帳戶資料；附表編號2 之犯罪事實並有彰化縣
    警察局和美分局線西分駐所受理各類案件紀錄表、受理詐騙
    帳戶通報警示簡便格式表、內政部警政署反詐騙案件紀錄表
    、匯款資料、LINE對話記錄、劉明哲提款照片、渣打國際商
    業銀行股份有限公司函附000-00000000000000號帳戶資料等
    附卷可稽，此部分事實，堪以認定。
  ㈡被告辯稱本案之案發日7 月18日為其生日，其有向「阿昌」
    請假未工作等情，經核案發日確為被告之出生日期，此有被
    告年籍資料在卷可佐，且與證人即本案詐欺集團共犯汪晉毅
    於本院證稱：107 年7 月18日被告生日當天他並無上班，因
    當日他有跟我說，生日他要休息並在台中金錢豹開包廂慶生
    ，約我去慶生，當日我有到場慶生等情（本院前審卷第352
    -354頁），證人即本案詐欺集團共犯林長融亦於本院證稱：
    被告於107 年7 月18日在台中市中港路的金錢豹酒店慶生，
    我有到場參加等情（本院前審卷第352-353 頁），均相吻合
    。是被告辯稱本案之案發日為其生日，其因慶生而未工作等
    語，自屬有據。
  ㈢被告雖於偵查供承：【我於107 年6 月透過「阿昌」加入詐
    騙集團，由「阿昌」電話通知我至指定地點向車手拿錢。我
    好像有看過劉明哲，有看過警卷第13頁照片編號6 之人（即
    林晏瑋），他們將錢及提款卡裝在牛皮紙袋給我，我拿去台
    中市中民路給「阿昌」】等語（偵一卷第85-86 頁），並於
    原審108 年12月3 日準備程序對本案犯行坦承不諱（原審一
    卷第130 頁），嗣於原審109 年6 月1 日準備程序改稱提領
    款項當日為其生日，其並未工作等語（原審一卷第446 頁）
    。是被告雖曾坦認有公訴意旨所載收受車手提領金錢之犯行
    ，然觀諸被告上開偵查所為陳述，檢察官於訊問時，並未提
    及本案車手領取款項之時間、地點，亦未問及被告收受車手
    交付款項之時間、地點，被告復未明確供述其收受款項之確
    切時間、地點等具體細節。復觀諸被告之臺灣高等法院被告
    前案紀錄表所載，可見被告除本案外，另涉犯多起加重詐欺
    取財罪犯行經檢察官起訴在案，且依起訴內容所載，成員均
    含本案之「阿昌」，此有臺灣宜蘭地方檢察署108 年度偵字
    第4494號起訴書、臺灣彰化地方檢察署109 年度偵字第3396
    號起訴書、臺灣橋頭地方檢察署108 年度偵字第7627號、10
    8 年度偵緝字第411 號、108 年度偵緝字第412 號、108 年
    度偵字第12879 號、109 年度偵字第7610號起訴書在卷可參
    （原審二卷第239-268 頁），參以被告並不否認負責收取車
    手提領金錢之工作，其報酬又係領取月薪，而非按件計酬，
    則其因此未就被訴犯罪時間多加思索，以致誤就本案被訴犯
    行概為承認犯罪之陳述，尚難遽謂悖於常情，故被告辯稱其
    未注意起訴書所載提領日期，因而坦承犯行，非無可能。復
    參以被告就其於107 年6 月至7 月間所犯詐欺取財犯行，於
    另案中坦承負責收取詐欺集團車手所交付之詐騙贓款，業經
    臺灣屏東地方法院108 年度訴字第188 、431 號判決判處罪
    刑確定，有該案判決書附卷可稽（原審卷二第229-238 頁）
    ，衡情被告尚無於另案坦承而獨於本案否認犯行之動機。從
    而，被告所為上開自白非無瑕疵，確屬有疑，自應審酌卷內
    有無其他積極事證，方足認定被告確有檢察官所指上開犯行
    。
  ㈣公訴意旨雖舉林晏瑋、劉明哲於警詢、偵查供述為證，然查
    ：
  1.證人林晏瑋之證述如下：
  ⑴於警詢陳稱：我於107 年6 月初加入詐欺集團，於7 月18日
    13時許駕駛vios自小客車搭載劉明哲至高雄市○○區○○路
    000 ○0 號合作金庫提領詐騙款項，小客車及提款卡係由綽
    號「阿財」之羅建軍提供。當天提領完我們回到台中到洲際
    棒球場附近，將提款卡及現金交給羅建軍等語（警二卷第3
    頁）。
  ⑵於原審證稱：本案是微信「老二田」群組中綽號「阿昌」之
    男子叫我與劉明哲去取款，「阿昌」未提及本次領款係領取
    其他詐欺集團款項。我們來高雄領過一次錢而已，當天駕駛
    之vios自小客車係由羅建軍提供，提款卡亦由羅建軍提供。
    領完錢後在台中大雅交流道下中油旁之7-11超商將款項交給
    羅建軍等語（原審二卷第86-87頁）。
  ⑶證人林晏瑋固於警詢及原審證稱其將本案提領款項交予被告
    ，然其就交付款項地點此一重要情節，於警詢先稱係在台中
    洲際棒球場，於原審則稱係在台中大雅交流道下中油旁7-11
    超商，其前後證述不一。而林晏瑋與被告被訴犯行具共犯關
    係，揆諸上開說明，本案若無相當補強證據足以擔保林晏瑋
    上開指述之真實性，自難依其證述逕與被告之自白互為補強
    而認定被告於本案之犯罪事實。
  2.證人劉明哲之證述如下：
  ⑴於偵查證稱：印象中當天羅建軍下來高雄跟我們在約定地點
    見面，一次將所有錢拿走。因為我來高雄只有這一次，我記
    得很清楚是林晏瑋載我來高雄領錢，當天由羅建軍將錢拿走
    等語（偵二卷第90頁）；
  ⑵於原審先稱：我提領完款項後是交給綽號「阿財」之羅建軍
    （原審一卷第100 頁）。嗣於原審改稱：我於107 年7 月中
    旬加入詐欺集團，107 年7 月18日下午1 時許，林晏瑋駕駛
    vios自小客車載我到大社區領錢，不清楚車輛由何人提供，
    那天羅建軍沒有收錢。印象中我到高雄領錢不超過2 次，有
    一次是交給羅建軍，但羅建軍生日那次不是交給他，「阿昌
    」叫我們幫另一個詐騙集團提領，我記不起來是交給誰。偵
    查中說交給羅建軍是因為案件很多，記不清楚等語（原審二
    卷第72-73 、76-79 頁）。
  ⑶依劉明哲上開證述，其於偵查及原審準備程序時固陳稱係由
    被告收取本案詐欺款項，然於原審審理時即改稱其未交付款
    項予被告，且該款項係「阿昌」指示替其他詐欺集團提領。
    則其對於是否受「阿昌」指派擔任本案詐騙集團車手提領款
    項、有無將本案提領款項交予被告等情，前後有所矛盾，是
    劉明哲所述亦有明顯瑕疵，且關於本案款項係在何處交予被
    告乙節，劉明哲於偵查證稱係在高雄，亦與林晏瑋證稱係在
    台中有所不同，自難補強劉明哲指認被告之證詞為屬實情。
  ㈤檢察官所舉告訴人鄭關麗卿及黃雅梨於警詢之指訴；桃園市
    政府警察局平鎮分局龍岡派出所陳報單、桃園市政府警察局
    平鎮分局龍岡派出所受理刑事案件報案三聯單、內政部警政
    署反詐騙諮詢專案紀錄表、受理詐騙帳戶通報警示簡便格式
    表、金融機構聯防機制通報單彰化縣警察局和美分局線西分
    駐所受理各類案件紀錄表、內政部警政署反詐騙案件紀錄表
    、彰化縣政府警察局和美分局線西分駐所受理詐騙帳戶通報
    警示簡便格式表、匯款資料及LINE對話紀錄、劉明哲之提款
    照片、渣打國際商業銀行股份有限公司函附000-0000000000
    0000號帳戶資料、合作金庫商業銀行臺東分行函附00000000
    00000 之帳戶資料等證據資料，僅能證明其2 人確有遭受詐
    騙，及劉明哲確有於附表所示時間、地點提領款項之事實，
    均無從證明林晏瑋及劉明哲有將款項交予被告。此外，卷內
    缺乏被告與林晏瑋及劉明哲及其他詐欺集團共犯彼此間聯繫
    之通聯紀錄、譯文或以通訊軟體對話之證據資料，且無監視
    器畫面或其他有關交款過程之證據資料，或其他可佐證被告
    確有收受款項之事證，而共犯林晏瑋、劉明哲之指訴既有前
    揭瑕疵，且因渠等所述內容與被告具共犯關係，欠乏其他證
    據補強所述具有相當程度真實性，且無法互為補強，實難僅
    憑林晏瑋、劉明哲前揭存有瑕疵之證詞，遽為被告不利之認
    定。
  ㈥關於本案提款卡及車輛來源部分，起訴書既未明確記載由何
    人提供，而被告於本院審理時已否認提供提款卡及車輛予林
    晏瑋，並辯稱車輛係由「阿昌」提供，「阿昌」會去買權利
    車給林晏瑋、劉明哲駕駛等語。證人林晏瑋雖前後一致證稱
    係由被告提供，然依前開說明意旨，林晏瑋前開所述性質上
    屬共犯之自白（即使經轉換為證人而具結陳述亦同），除須
    無瑕疵可指外，尚須以補強證據予以佐證。卷內證據均無從
    證明被告提供本案之提款卡或車輛予林晏瑋及劉明哲使用，
    復無積極證據證明被告於林晏瑋及劉明哲提領本案款項時有
    何犯意聯絡、行為分擔，自難單憑林晏瑋之前揭證述，即對
    被告為不利之認定。
  ㈦綜上所述，檢察官就被告犯行所舉之證據，於通常一般人仍
    有合理之懷疑存在，而未達於可確信其真實之程度，尚不足
    以使本院形成確信被告確有參與前揭犯行之心證，揆諸前揭
    說明，自應為有利於被告之認定。此外，卷內亦無其他積極
    證據，足資證明被告有公訴意旨此部分所指犯行，被告被指
    涉犯前揭之犯行既屬不能證明，自應對被告為無罪之諭知。
五、原審因而以不能證明被告犯罪，而為被告無罪之諭知，核無
    違誤；檢察官上訴意旨，猶執前詞，指摘原判決不當，為無
    理由，應予駁回。
據上論結，應依刑事訴訟法第368 條，判決如主文。
本案經檢察官張家芳偵查起訴，檢察官靳隆坤提起上訴，檢察官
吳茂松到庭執行職務。
中    華    民    國   110    年    11    月    17    日
                  刑事第六庭    審判長法  官  李政庭
                                      法  官  王光照
                                      法  官  施柏宏
以上正本證明與原本無異。
檢察官如不服本判決，應於收受送達後20日內向本院提出上訴書
狀，惟須受刑事妥速審判法第9條限制。其未敘述上訴之理由者，
並得於提起上訴後20日內向本院補提理由書（均須按他造當事人
之人數附繕本）「切勿逕送上級法院」。
刑事妥速審判法第9條：
除前條情形外，第二審法院維持第一審所為無罪判決，提起上訴
之理由，以下列事項為限：
一、判決所適用之法令牴觸憲法。
二、判決違背司法院解釋。
三、判決違背判例。
刑事訴訟法第377 條至第379 條、第393 條第1 款之規定，於前
項案件之審理，不適用之。
中    華    民    國   110    年    11    月    17    日
                                      書記官  黃璽儒
附表：
┌─┬───┬─────────┬────┬────┬────┬────┬────┬────┬───┐
│編│告訴人│犯罪事實          │轉（匯）│金額（新│匯入帳戶│提款時間│提款地點│提款金額│ 車手 │
│號│      │                  │入時間  │臺幣）  │（戶名）│        │        │        │      │
├─┼───┼─────────┼────┼────┼────┼────┼────┼────┼───┤
│1 │鄭關麗│於107年7月17日及18│107年7月│260,000 │合作金庫│107年7月│高雄市大│30,000元│劉明哲│
│  │卿    │日，由不詳之詐欺集│18日12時│元      │台東分行│18日13時│社區翠屏│        │林晏瑋│
│  │      │團成員撥打電話予鄭│20分10秒│        │006- 039│37分    │路177之1│        │      │
│  │      │關麗卿，佯稱係其友│許      │        │65336   ├────┤號1樓「 ├────┤      │
│  │      │人楊麗芬，並向其謊│        │        │212（林 │107年7月│合作金庫│30,000元│      │
│  │      │稱投資需要用錢云云│        │        │家儀）  │18日13時│商業銀行│        │      │
│  │      │，致鄭關麗卿陷於錯│        │        │        │38分    │大社分行│        │      │
│  │      │誤，而於107年7月18│        │        │        ├────┤」      ├────┤      │
│  │      │日及19日，分別匯款│        │        │        │107年7月│        │30,000元│      │
│  │      │260,000元及50,000 │        │        │        │18日13時│        │        │      │
│  │      │元至詐欺集團成員指│        │        │        │39分    │        │        │      │
│  │      │定之林家儀合作金庫│        │        │        ├────┤        ├────┤      │
│  │      │銀行000-0000000000│        │        │        │107年7月│        │30,000元│      │
│  │      │212號、劉蒼霖第一 │        │        │        │18日13時│        │        │      │
│  │      │銀行000-0000000000│        │        │        │39分    │        │        │      │
│  │      │5號等人頭帳戶內。 │        │        │        ├────┤        ├────┤      │
│  │      │                  │        │        │        │107年7月│        │30,000元│      │
│  │      │                  │        │        │        │18日13時│        │        │      │
│  │      │                  │        │        │        │40分    │        │        │      │
├─┼───┼─────────┼────┼────┼────┼────┼────┼────┼───┤
│2 │黃雅梨│於107年7月14日12時│107年7月│50,000元│渣打國際│107年7月│高雄市大│20,000元│劉明哲│
│  │      │許，由不詳之詐欺集│18日11時│        │商業銀行│18日13時│社區翠屏│        │林晏瑋│
│  │      │團成員撥打電話予黃│51分許  │        │052- 069│41分    │路177之1│        │      │
│  │      │雅梨，佯稱係其友人├────┼────┤00100   │        │號1樓「 │        │      │
│  │      │劉素萍後，於107年7│107年7月│50,000元│9249（周│        │合作金庫│        │      │
│  │      │月18日再度撥打電話│18日11時│        │秉翰）  │        │商業銀行│        │      │
│  │      │，並向其謊稱需借錢│52分許  │        │        │        │大社分行│        │      │
│  │      │周轉，致黃雅梨陷於│        │        │        │        │」      │        │      │
│  │      │錯誤，而於同日以轉│        │        │        │        │        │        │      │
│  │      │帳及臨櫃匯款方式，│        │        │        │        │        │        │      │
│  │      │分別匯款50,000元、│        │        │        │        │        │        │      │
│  │      │50,000元及120,000 │        │        │        │        │        │        │      │
│  │      │元至詐欺集團成員指│        │        │        │        │        │        │      │
│  │      │定之周秉翰渣打國際│        │        │        │        │        │        │      │
│  │      │商業銀行000-000000│        │        │        │        │        │        │      │
│  │      │00000000號、王雅茹│        │        │        │        │        │        │      │
│  │      │華南銀行008-180   │        │        │        │        │        │        │      │
│  │      │000000000 號等人頭│        │        │        │        │        │        │      │
│  │      │帳戶內。          │        │        │        │        │        │        │      │
└─┴───┴─────────┴────┴────┴────┴────┴────┴────┴───┘